臺灣高等法院刑事裁定
110年度毒抗字第1234號
抗  告  人
即  被  告  林昌諠



上列抗告人即被告因違反毒品危害防制條例案件，不服臺灣新竹
地方法院110年度毒聲字第437號，中華民國110年7月21日裁定（
聲請案號：臺灣新竹地方檢察署110年度聲觀字第381號，110年
度毒偵字第440號），提起抗告，本院裁定如下：
    主  文
抗告駁回。 
    理  由
一、原裁定意旨略以：被告甲○○基於施用第二級毒品之犯意，於
    110年2月20日晚間8時許，在其友人梁仁燕位於苗栗縣○○市○
    ○街00號之住處，以將第二級毒品甲基安非他命置於玻璃球
    內燒烤後吸食其煙霧之方式，施用甲基安非他命1次。嗣經
    警於110年2月23日下午5時35分許採集其尿液送驗，結果呈
    安非他命及甲基安非他命陽性反應。上揭犯罪事實，業據被
    告於警詢及偵查中坦承不諱，且經警採集其尿液送請台灣尖
    端先進生技醫藥股份有限公司檢驗後，結果呈安非他命、甲
    基安非他命陽性反應，有該公司於110年3月12日出具之濫用
    藥物檢驗報告（尿液檢體編號：C-022，報告序號：竹三-2
    ）及新竹市警察局偵辦毒品案件尿液檢體委驗單（檢體編號
    ：C-022）各1份在卷可稽（見毒偵卷第66-67頁），復有安
    非他命1包（毛重0.74公克）、電子磅秤1台、殘渣袋8包、
    夾鏈袋1批、吸食器1組、分裝勺2支、玻璃球2顆扣案可佐，
    是被告施用第二級毒品甲基安非他命之犯行，洵堪認定。又
    被告前於87年間，因施用毒品案件，經原審裁定令入勒戒處
    所施以觀察、勒戒後，因認無繼續施用毒品之傾向，於87年
    7月21日釋放出所，並經原審以87年度易字第183號判決判處
    免刑確定；復於89年間，因施用毒品案件，經原審以89年度
    毒聲字第284號裁定令入勒戒處所施以觀察、勒戒後，因認
    有繼續施用毒品之傾向，再經原審以89年度毒聲字第667號
    裁定令入戒治處所施以強制戒治，嗣因戒治成效良好，經原
    審以89年度毒聲字第2120號裁定停止戒治，所餘戒治期間付
    保護管束，於89年9月19日停止戒治出所，迄90年2月23日保
    護管束期滿未經撤銷而視為執行完畢，刑責部分則經原審以
    89年度竹簡字第148號判決判處有期徒刑4月確定等情，有臺
    灣高等法院被告前案紀錄表1份在卷可考。被告本件施用第
    二級毒品之犯行，距被告於前案強制戒治執行完畢後，已逾
    3年，揆諸前述說明，自應令入勒戒處所施以觀察、勒戒，
    不因其間是否因另犯該罪，經起訴、判刑或執行而受影響。
    是檢察官聲請將被告令入勒戒處所施以觀察、勒戒，於法並
    無不合，爰依毒品危害防制條例第20條第1項、觀察勒戒處
    分執行條例第3條第1項規定，裁定被告令入勒戒處所觀察、
    勒戒，其期間不得逾2個月等
　　語。
二、抗告意旨略以：
　㈠抗告人於87年間因施用二級毒品為原審法院為觀察勒戒之處
    分，後認無再繼續施用毒品傾向於87年7月21日為免刑確定
    ；於89年間又施用二級毒品經原審法院裁定觀察勒戒之後認
    有繼續施用毒品傾向，再為令入戒治場所一年之戒治處分，
    於89年9月19日戒治出所，迄90年2月23日保護管束期滿執行
    完畢，至本次抗告人自陳再次吸食二級毒品之時間110年2月
    20日(查獲時間110年2月23日)已逾20年。從前次抗告人因吸
    食二級毒品戒治後出所至今之20年期間抗告人並無施用任何
    毒品，亦未涉及任何與毒品案件有關案件，縱前因故意犯罪
    受有期徒刑以上刑之宣告，執行完畢或赦免後，五年之內未
    曾因故意犯罪受有期徒刑以上之宣告者，尚仍有機會獲得法
    院緩刑之宣告；則抗告人20年循規蹈矩難道不能換來檢察官
    、法官對抗告人一時失慮之觸法吸食毒品行為同意給允戒癮
    治療再生機會？
　㈡又抗告人符合毒品危害防制條例第20條第3款之3年期限，又
    無前述戒癮治療認定標準中所載任何一種不適合為附命完成
    戒癮治療緩起訴處分之情事，原裁定僅載明抗告人於二十年
    前抗告人年僅25歲前因觸犯吸食毒品案件所受處分外，對於
    現在之抗告人為何不能適用戒癮治療之處分並無說明，則原
    裁定關於裁量權之行使，在裁量決定過程中，有無逾越法定
    之裁量範圍(裁量逾越)？是否符合法規授權之目的(裁量濫
    用)？有無消極不行使裁量權(裁量怠惰)之情事等「合義務
    性裁量」？容有討論空間。
　㈢依上所述，原裁定理由並無法窺見檢察官裁量認定被告不適
    宜採取附命完成戒癮治療之緩起訴處分相關之事證。是依照
    前開說明，本案檢察官是否基於合目的性及義務性之裁量而
    為本件觀察勒戒之聲請，原裁定對此又無說明，實難認該裁
    定毫無指摘之處。而抗告人有正當工作，上有父母、下有子
    女均需抗告人撫養，有正常家庭家人相陪，抗告人偶為吸食
    ，並無成癮；處以戒癮治療，顯然符合「尚未嚴重成癮或衷
    心戒毒之施用毒品者得以繼續其正常家庭與社會生活，避免
    其等因尋求戒癮治療而失去親情支持或被迫中斷學業、工作
    」之戒癮治療認定標準之目的，並無不能處以戒癮治療緩起
    訴處分之理由。綜上，原裁定顯有錯誤，懇請撤銷原裁定，
    更為裁處等語。
三、按犯毒品危害防制條例第10條之罪者，檢察官應聲請法院裁
    定，或少年法院（地方法院少年法庭）應先裁定，令被告或
    少年入勒戒處所觀察、勒戒，其期間不得逾2月，毒品危害
    防制條例第20條第1項定有明文。又同條第3項規定，犯第10
    條之罪於觀察、勒戒或強制戒治執行完畢釋放後，3年後再
    犯者，應適用同條第1、2項之規定。且此所謂「3年後再犯
    」，只要本次再犯（不論修正施行前、後）距最近1次觀察
    、勒戒或強制戒治執行完畢釋放，已逾3年者，即該當之，
    不因其間有無犯第10條之罪經起訴、判刑或執行而受影響（
    最高法院109年度台上大字第3826號裁定參照）。
四、經查：
　㈠抗告人即被告甲○○（下稱抗告人）於上開時、地，施用第二
    級毒品之事實，業據抗告人於警詢及偵查中坦承不諱，且經
    警採集其尿液送請台灣尖端先進生技醫藥股份有限公司檢驗
    後，結果呈安非他命、甲基安非他命陽性反應，有該公司於
    110年3月12日出具之濫用藥物檢驗報告（尿液檢體編號：C-
    022，報告序號：竹三-2）及新竹市警察局偵辦毒品案件尿
    液檢體委驗單（檢體編號：C-022）各1份在卷可稽（見毒偵
    卷第66-67頁），復有安非他命1包（毛重0.74公克）、電子
    磅秤1台、殘渣袋8包、夾鏈袋1批、吸食器1組、分裝勺2支
    、玻璃球2顆扣案可佐，堪認抗告人上開任意性自白核與事
    實相符，應堪採信。是抗告人上揭施用第二級毒品甲基安非
    他命之犯行，洵堪認定。又抗告人前於87年間，因施用毒品
    案件，經原審裁定令入勒戒處所施以觀察、勒戒後，因認無
    繼續施用毒品之傾向，於87年7月21日釋放出所，並經原審
    以87年度易字第183號判決判處免刑確定；復於89年間，因
    施用毒品案件，經原審以89年度毒聲字第284號裁定令入勒
    戒處所施以觀察、勒戒後，因認有繼續施用毒品之傾向，再
    經原審以89年度毒聲字第667號裁定令入戒治處所施以強制
    戒治，嗣因戒治成效良好，經原審以89年度毒聲字第2120號
    裁定停止戒治，所餘戒治期間付保護管束，於89年9月19日
    停止戒治出所，迄90年2月23日保護管束期滿未經撤銷而視
    為執行完畢，刑責部分則經原審以89年度竹簡字第148號判
    決判處有期徒刑4月確定等情，有本院被告前案紀錄表1份在
    卷可考。抗告人於前述觀察勒戒執行完畢3年後之110年2月2
    0日，再犯本案施用第二級毒品罪，故原裁定令抗告人入勒
    戒處所觀察、勒戒，並無違法或不當。
　㈡抗告人雖執前詞提起抗告。惟查：
　⒈按「犯第10條之罪者，檢察官應聲請法院裁定，或少年法院
    （地方法院少年法庭）應先裁定，令被告或少年入勒戒處所
    觀察、勒戒，其期間不得逾2月。」、「第20條第1項及第23
    條第2項之程序，於檢察官先依刑事訴訟法第253條之1第1項
    、第253條之2第1項第4款至第6款或第8款規定，為附條件之
    緩起訴處分時，或於少年法院（地方法院少年法庭）認以依
    少年事件處理法程序處理為適當時，不適用之。」毒品危害
    防制條例第20條第1項、第24條第1項分別定有明文，又行政
    院依毒品危害防制條例第24條第4項授權訂定之「毒品戒癮
    治療實施辦法及完成治療認定標準」第2條，規定戒癮治療
    之實施對象，為施用第一級及第二級毒品者（第1項）；被
    告有下列情事之一時，不適合為附命完成戒癮治療之緩起訴
    處分。但無礙其完成戒癮治療之期程者，不在此限：一、緩
    起訴處分前，因故意犯他罪，經檢察官提起公訴或判決有罪
    確定。二、緩起訴處分前，另案撤銷假釋，等待入監服刑。
    三、緩起訴處分前，另案羈押或執行有期徒刑（第2項）。
    是毒品危害防制條例所規定之觀察、勒戒處分，其立法意旨
    在幫助施用毒品者戒除毒癮，該處分之性質非為懲戒行為人
    ，而係為消滅行為人再次施用毒品之危險性，目的在戒除行
    為人施用毒品之身癮及心癮措施；觀察、勒戒係導入一療程
    觀念，針對行為人將來之危險所為預防、矯治措施之保安處
    分，以達教化與治療之目的，可謂刑罰之補充制度，從而毒
    品危害防制條例本身所規定之觀察、勒戒及強制戒治等保安
    處分，雖兼具自由刑之性質，卻有刑罰不可替代之教化治療
    作用，且觀察、勒戒既屬用以矯治、預防行為人反社會性格
    ，而具社會保安功能之保安處分，當無因行為人之個人或家
    庭因素而免予執行之理，是毒品危害防制條例規定之觀察、
    勒戒處分係屬強行規定，倘有施用毒品之行為，除檢察官審
    酌個案情形，依同條例第24條第1項為附命完成戒癮治療之
    緩起訴處分，可排除適用外，凡經檢察官聲請，法院原則上
    應予尊重，僅得依法裁定令入勒戒處所觀察、勒戒，以查其
    是否仍有施用毒品傾向，並據以斷定幫助行為人徹底戒毒之
    方法，法院尚無自由斟酌以其他方式替代之權，且戒癮治療
    係基於防制毒品危害之刑事政策，及毒品危害防制條例第24
    條鑑於對若干施用毒品者，若僅施以徒刑不足以斷絕毒癮之
    規範本旨，使檢察機關與衛生主管機關合作，由檢察官審酌
    個案情形，援引毒品危害防制條例第24條，改以緩起訴處分
    方式轉介毒品施用者前往醫療院所治療，惟是否給予被告為
    附命完成戒癮之緩起訴處分，屬檢察官依法行使之裁量職權
    。
  ⒉本件檢察官經斟酌被告個案情形，認以向法院聲請觀察、勒
    戒始能達戒癮目的，而不為被告緩起訴處分及到指定醫療醫
    院為替代療法之諭知，乃屬檢察官適法職權之行使。質言之
    ，對於「初犯」或「3年後再犯」施用毒品者之戒癮方式，
    係採「緩起訴之戒癮治療」與「觀察、勒戒」並行之雙軌模
    式，至應採取行附命完成戒癮治療之緩起訴處分，或向法院
    聲請裁定觀察、勒戒之處遇措施，要屬檢察官依法行使裁量
    權之範疇，法院原則上應予尊重，尚無自由斟酌以其他方式
    替代之權。執此，原審詳查後，認抗告人確有施用第二級毒
    品之行為，裁定應送勒戒處所觀察、勒戒，於法並無不合。
    且本件查無檢察官聲請有何違背法令、認定事實有誤或其他
    重大明顯瑕疵之處，本案檢察官於斟酌抗告人個案情形後，
    認不宜對被告為附命完成戒癮治療之緩起訴處分，乃向法院
    聲請裁准觀察、勒戒，以達戒癮治療之目的，此實屬檢察官
    依法行使裁量權之範疇，且無明顯之裁量怠惰或濫用情事，
    揆諸前揭說明，本院自應尊重，尚無自由斟酌以其他方式替
    代之權。又觀察、勒戒既屬用以矯治、預防行為人反社會性
    格，而具社會保安功能之保安處分，當無因行為人之個人因
    素而免予執行之理，是抗告人之個人或家庭等因素，不得執
    為免予執行觀察、勒戒之事由。是上開抗告意旨所辯，均非
    有據。
五、綜上，抗告人既有本件施用第二級毒品之行為，自有予以矯
    治並預防其將來繼續施用之必要性，原審依檢察官聲請，裁
    定將抗告人送勒戒處所觀察、勒戒，經核並無違誤。抗告人
    猶執前詞提起本件抗告，指摘原裁定不當，為無理由，應予
    駁回。　　
據上論斷，應依刑事訴訟法第412 條，裁定如主文。　
中　　華　　民　　國　　110 　年　　8 　　月　　31　　日
　　　　　　        刑事第七庭  審判長法　官  孫惠琳
　　　　　　　　　　　　　　　　　　  法　官  張育彰　　
　　　　　　　　　　　　　　　　　　  法　官  王惟琪
以上正本證明與原本無異。
不得再抗告。
                                      書記官  陳怡君
中　　華　　民　　國　　110 　年　　9 　　月　　1 　　日